臺灣士林地方法院民事判決　　　　　　　94年度簡上字第59號
上　訴　人　凱鉉科技實業股份有限公司
法定代理人　甲○○
訴訟代理人　林契名律師
　　　　　　張仁龍律師
被 上訴 人　華南商業銀行股份有限公司
法定代理人　丙○○
訴訟代理人　乙○○
上列當事人間請求清償票款事件，上訴人對於中華民國94年3 月
2 日本院內湖簡易庭94年度湖簡字第5 號第一審判決提起上訴，
本院於94年11月10日言詞辯論終結，判決如下：
    主      文
上訴駁回。
第二審訴訟費用由上訴人負擔。
    事實及理由
一、本件被上訴人起訴主張：伊執有由上訴人所簽發以民國93年
    11月12日為發票日、付款人為華僑銀行臺北分行、票號為AA
    0000000 號之面額新臺幣（下同）892,500 元支票（下稱「
    系爭支票」）一紙，屆期於93年11月12日提示，竟遭退票，
    爰訴請上訴人給付上開票款及自提示日起至清償日止，按年
    息6%計算之利息等語。
二、上訴人則以：系爭支票之發票人欄之印文及打字之面額雖為
    真正，惟其並未填寫發票日、受款人及手寫金額，尚未完成
    發票行為即已遺失，應為無效票據，若連支票遺失都要負責
    ，對發票人沒保障，況伊與受款人臺灣豪邦電子有限公司（
    下稱「豪邦公司」）間無商業往來，被上訴人受讓系爭支票
    時未經查證，且違反銀行法及財政部規定，同意豪邦公司以
    系爭支票貼現，顯非善意取得系爭支票，依票據法第14條規
    定，不得享有票據上權利等語，資為抗辯。
三、本件原審對於被上訴人之請求，判決被上訴人全部勝訴，並
    依職權宣告假執行。上訴人全部聲明不服，請求廢棄原判決
    ，並駁回被上訴人在第一審之訴；被上訴人則請求判決駁回
    上訴。
四、兩造不爭執之事實：
  (一)系爭支票之發票人欄之印文及打字之面額均為真正
  (二)系爭支票未禁止背書轉讓。
  (三)系爭支票係由豪邦公司背書轉讓予被上訴人。
  (四)被上訴人受讓系爭支票時，其上發票日、受款人及手寫金額
    均已填載完成。
  (五)上訴人已就系爭支票掛失止付，並向本院聲請公示催告。
  (六)被上訴人於93年11月12日提示系爭支票，經以掛失止付為由
    而退票。
  (七)豪邦公司背書轉讓系爭支票予被上訴人時，同時交付以上訴
    人名義向豪邦公司訂購液晶螢幕之同額訂單影本及豪邦公司
    出具予上訴人之同額發票影本各一份予被上訴人。
  (八)豪邦公司有以上開發票申報為銷項憑證，惟上訴人未以上開
    發票申報扣抵銷項稅額。
  (九)豪邦公司因積欠被上訴人借款2,087 萬元及利息、違約金，
    經本院94年度重訴字第60號民事判決其應如數給付予被上訴
    人，並已確定。
  (十)豪邦公司現仍合法存在。
五、得心證之理由：
    被上訴人主張系爭支票為上訴人所簽發，自應依其文義給付
    票款及法定遲延利息等語，惟為上訴人所否認，並以前揭情
    詞置辯。是本件爭點即為：被上訴人是否有票據法第14條第
    1 項以惡意或重大或過失取得系爭支票之適用？茲分述如下
    ：
  (一)按「查被上訴人於原審既陳稱系爭本票係伊遺失蓋妥印章之
    空白本票，經第一審共同上訴人陳○○拾得後所偽造。……
    依票據法第11條第2 項規定，執票人善意取得已具備本法規
    定應記載事項之票據者，得依票據文義行使權利；票據債務
    人不得以票據原係欠缺應記載事項為理由，對於執票人主張
    票據無效。本件被上訴人既承認系爭本票之發票人印文為真
    實，上訴人復堅稱其取得本票係出於善意，如非虛妄，上訴
    人是否仍不得依票據文義行使權利，即有研求餘地」（最高
    法院70年度臺上字第1195號判決參照）。亦即如甲簽發支票
    一紙，惟日期尚未填寫即遺失（其他應記載之事項及蓋章均
    已具備），嗣經他人將日期補充記載，背書讓與善意之乙，
    因乙善意取得該支票時，已具備票據法規定應記載之事項，
    自得依票據文義行使權利，如乙屆期提示不獲兌現，並訴請
    甲給付票款時，甲即不得以該支票原欠缺發票日期之記載為
    由，而對乙主張該支票無效（詳參臺灣高等法院暨所屬法院
    73年度法律座談會決議及司法院第一廳74年2 月25日（74）
    廳民一字第118 號函）。而票據法第11條第2項所謂：「執
    票人善意取得已具備本法規定應記載事項之票據者，得依票
    據文義行使權利」，係指執票人取得票據時，該票據業已具
    備票據法所規定應記載事項者而言（最高法院71年度臺上字
    第380 號判決參照）。本件上訴人辯稱伊尚未於系爭支票上
    填寫發票日、受款人及手寫金額，即已遺失，縱然屬實，惟
    因豪邦公司將系爭支票背書轉讓予被上訴人時，其上發票日
    、受款人及手寫金額均已填載完成，前已認定，亦即被上訴
    人受讓系爭支票時，系爭支票業已具備票據法所規定應記載
    之事項，揆諸前揭規定及說明，應認被上訴人係善意取得已
    具備票據法規定應記載事項之票據，而得依票據文義行使權
    利，上訴人即不得以系爭支票原係欠缺應記載事項為由，對
    被上訴人主張系爭支票無效。是上訴人辯稱系爭支票原未載
    發票日應屬無效等語，尚不足採。
  (二)按票據行為為不要因行為，即不以給付之原因為要素而得成
    立之行為，凡簽名於票據之人，不問原因如何，均須依票上
    所載文義負責，除執票人取得票據係出於惡意或詐欺者外，
    發票人不得以自己與執票人前手所存抗辯之事由，對抗執票
    人（最高法院49年度臺上字第678 號判例參照）。次按票據
    行為，為不要因行為，執票人不負證明關於給付之原因之責
    任，如票據債務人主張執票人取得票據出於惡意或詐欺時，
    則應由該債務人負舉證之責（最高法院64年度臺上字第1540
    號判例參照）。又按票據法第14條第1 項所謂以惡意或有重
    大過失取得票據者，係指明知或可得而知轉讓票據之人，就
    該票據無權處分而仍予取得者而言（最高法院52年度臺上字
    第1987號判例參照）。經查：
    1.豪邦公司將系爭支票背書轉讓予被上訴人，係用以清償其
      所欠被上訴人之借款債務，而非以系爭支票向被上訴人貼
      現借款，此觀諸被上訴人所提出豪邦公司出具予被上訴人
      之票據明細表影本上載有：「上列票據確係由借款人提供
      ，背書轉讓予　貴行作為償還借款人對　貴行所負一切債
      務之用，可任由　貴行處分，如有退票情事，借款人仍負
      清償之責」等語，灼然自明。是上訴人辯稱豪邦公司以系
      爭支票向被上訴人貼現借款，違反銀行法及財政部之規定
      ，係因惡意或重大過失而取得系爭支票等語，顯有誤會，
      亦不足採。
    2.至於上訴人所提出之被上訴人辦理墊付國內票款週轉金貸
      款作業要點，則係被上訴人辦理票據貼現融資借款業務之
      內部規定，於豪邦公司背書轉讓系爭票據予被上訴人以清
      償借款本息之情形，自無適用之餘地，是上訴人辯稱被上
      訴人未依該規定確實查核豪邦公司所提供系爭票據之交易
      內容是否真實，顯有重大過失等語，洵屬無據。
    3.系爭支票既經豪邦公司背書轉讓予被上訴人，以清償其所
      積欠被上訴人之借款本息，且被上訴人受讓系爭支票時，
      系爭支票業已具備票據法所規定應記載之事項，而得依票
      據文義行使權利，上訴人不得對被上訴人主張系爭支票無
      效，前已認定，而被上訴人又非出於惡意或詐欺而取得系
      爭支票，則依前揭說明，上訴人自不得以其與豪邦公司間
      無交易行為或未簽發系爭支票予豪邦公司等抗辯事由，對
      抗被上訴人。
    4.又縱豪邦公司無權處分系爭支票（此為被上訴人所否認）
      ，惟因上訴人無法舉證證明被上訴人係明知或可得而知豪
      邦公司無權處分系爭支票而仍予取得之情形，則被上訴人
      即與票據法第14條第1項所定「以惡意或有重大過失取得
      票據」之情形有間，是上訴人辯稱被上訴人係以惡意或有
      重大過失取得系爭支票，而不得享有票據上權利等語，尚
      難憑採。
  (三)復按在票據上簽名者，依票上所載文義負責；發票人應照支
    票文義擔保支票之支付；執票人向支票債務人行使追索權時
    ，得請求自為付款提示日起之利息，如無約定利率者，依年
    利6釐計算，票據法第5條第1項、第126條、第133條分別定
    有明文。本件上訴人既不得對被上訴人主張系爭支票無效，
    而應負系爭支票之發票人責任，是被上訴人基於系爭支票之
    法律關係，訴請上訴人給付票款892,500元及自提示日即93
    年11月12日起至清償日止，按年利6%計算之法定遲延利息，
    為有理由，應予准許。原審判命上訴人如數給付，並依職權
    宣告假執行，核無違誤，上訴意旨指摘原判決不當，求予廢
    棄改判，為無理由，應駁回其上訴。
七、本件判決基礎已臻明確，兩造其餘之攻擊防禦方法及訴訟資
    料經本院斟酌後，核與判決不生影響，無一一論述之必要，
    併予敘明。
據上論結，本件上訴為無理由，依民事訴訟法第436 條之1 第3項
、第449 條第1 項、第78條，判決如主文。
中　　華　　民　　國　　94　　年　　11　　月　　28　　日
                  民事第二庭  審判長法  官  陳介源
                                    法  官  王本源
                                    法  官  張國勳
以上正本證明與原本無異。
本判決不得上訴。
中　　華　　民　　國　　94　　年　　11　　月　　29　　日
                                    書記官  高郁婷
